【裁判字號】    90,上更(一),724
【裁判日期】    900914
【裁判案由】    偽造文書等
【裁判全文】
臺灣高等法院刑事判決                          九十年度上更(一)字第七二四號
    上  訴  人
    即  被  告  庚○○
右上訴人，因偽造文書等案件，不服臺灣板橋地方法院，八十六年度訴字第八０八號
，中華民國八十八年二月五日第一審判決（起訴案號：臺灣板橋地方法院檢察署八十
五年度偵字第二一五六二、二三八一二號及移送併案審理案號：八十六年度偵字第五
六二三號）提起上訴，經判決後，由最高法院發回更審，本院判決如左：
    主  文
原判決撤銷。
庚○○連續行使偽造私文書，足以生損害於他人，處有期徒刑年。
    事  實
一、庚○○明知其自民國八十二年一月間某日起，已無資力陷於周轉不靈，竟意圖為
    自己不法之所有，並基於概括犯意，於八十二年十一月五日起至八十四年三月八
    日止，在台北縣五股鄉貿商二村一四五號住處，先後召集如附表一至六所示民間
    互助會六組（依起會之先後分，附表一：八十二年十一月五日起會，每會新台幣
    （下同）一萬元，會員連會首計四十七會，每月五日開標，至八十六年九月五日
    滿會，採內標制；附表二：八十二年十一月十日起會，每會一萬元，會員連會首
    計四十三會，每月十日開標，至八十六年五月十日滿會，採內標制；附表三：八
    十三年四月六日起會，每會一萬元，會員連會首計五十一會，每月六日開標，至
    八十七年六月六日滿會，採內標制；附表四：八十三年四月六日起會，每會二萬
    元，會員連會首計三十七會，每月六日開標，至八十六年四月六日滿會，採內標
    制；附表五：八十四年三月八日起會，每會一萬元，會員連會首計四十三會，每
    月八日開標，至八十七年九月八日滿會，採內標制；附表六：八十四年三月八日
    起會，每會二萬元，會員連會首計三十三會，每月八日開標，至八十六年十一月
    八日滿會，採內標制），標會地點均在上開住處，並以投標金額最高之人為得標
    者。庚○○趁前往前開其住處，參與開標之會員相互間不熟悉，多次向渠等佯稱
    業經授權，擅自於標會單上偽造如附表一至六前開實際會員署押，並偽填投標之
    金額於空白紙上，依習慣表示擬投標會員競價投標之意思表示，用資偽造各該會
    員以如附表一至六不等金額競標之標單之準私文書，並出示予到場會員而行使之
  ，均獲致得標，並憑以至各會員處收取會款，使各該活會會員均陷於錯誤，悉數
    交付會款，迄八十五年十月十日止（當日未開標），共詐取會款九百十三萬二千
    一百五十元，足以生損害於所冒標之會員及各該得標會期之其他活會會員，詳如
    附表一至六所示。迨至八十五年十月十日庚○○突然宣告停標倒會，會員始相互
    聯絡，統計各會之死會、活會人數及實際參與之會員人數，始發現上情。
二、案經被害人辛○○、丑○○○、己○○、癸○○、甲○○、戊○○、乙○○、丙
    ○○、寅○○訴請法務部調查局臺北縣調查站移送台灣板橋地方法院檢察署檢察
    官偵查起訴，及檢察官移請併案審理。
    理  由
一、右揭犯罪事實，迭據上訴人即被告庚○○於法務部調查局台北縣調查站、檢察官
    偵訊、原審調查及本院調查中供承：「．．．，我確有因家用急需，在未告知會
    員同意下，冒用其他會員名義標下會款使用，冒標情形第一會，自八十二年十一
    月五日起，每會會款一萬元，迄八十五年十月十日我因周轉不過來為止，經我統
    計共冒標我村內五九號林先生二次分別為八十三年六月五日及八十三年十一月五
    日，標三千一百元及二千八百元，．．．，村內四四六號謝太太兩次分別於八十
    三年七月五日及八十五年五月五日，分別標三千元及三千六百元，．．．，村內
    二三七號曾太太，於八十三年九月五日標二千六百元，．．．，村內一四七號於
    八十五年四月五日標三千六百元。計冒標六會．．．。第二會，自八十二年十一
    月十日起，每會一萬元，共四十二會，迄八十五年十月倒會時，我統計冒標村內
    三三號羅太太，於八十二年十二月十日標二千五百元，．．．，村內二０三號張
    太太於八十三年十月十日標二千元，．．．，村內二三五號王太太，八十五年五
    月十日標三千六百元，．．．，村內一四一號楊小姐於八十四年十月十日標二千
    三百元，．．．，村內九號盧太太，於八十四年三月十日標二千二百元，．．．
    ，村內八八號劉太太於八十四年七月十日標四千元，．．．，村內二一八號陸太
    太於八十四年八月十日標二千八百元，．．．，村內一八八號八十三年十一月十
    日標二千二百元，．．．，共計冒標八會，．．．。第三會，自八十三年四月六
    日起，每會一萬元，共五十會，迄八十五年十月倒會止，我冒標村內一一八號劉
    先生於八十四年十一月六日標三千一百五十元，．．．，村內一五二號尚筱青於
    八十四年十二月六日標三千二百元，．．．，村內一五二號田太太八十四年十月
    六日標三千二百元，．．．，村內二三四號李太太於八十三年六月六日標三千元
    ，．．．，村內一０七號曹太太兩會分別於八十五年四月六日標三千八百元，．
    ．．，八十四年九月六日標三千四百元，．．．，村內一四八號李太太於八十四
    年八月六日標三千二百元，．．．，村內三十三號羅太太於八十五年二月六日標
    三千三百元，．．．，共冒標八會，．．．。第四會於八十三年四月六日起每會
    二萬元，共三十六會，迄八十五年十月倒會止，計冒標村內一０七號曹太太於八
    十四年一月六日標五千六百元，．．．，村內四四六號謝太太於八十五年六月六
    日標七千元，．．．，村內一四二號王太太於八十五年七月六日標七千六百元，
    ．．．，村內九號盧太太於八十四年十一月六日標五千八百元，．．．，計冒標
    四會，．．．。第五會於八十四年三月八日起，每會一萬元，共四十二會，迄八
    十五年十月倒會止，計冒標村內一０二號伊太太於八十四年七月八日標二千八百
    元，．．．，村內十八號劉太太於八十四年四月八日標三千一百元，．．．，村
    內九號盧太太於八十四年五月八日標二千五百元，．．．，村內一四八號李太太
    ，於八十五年四月八日標三千四百元，．．．，村內二０三號張太太於八十四年
    十月八日標二千八百元，．．．，村內二三七號曾小姐於八十四年九月八日標三
    千一百元，．．．，計冒標六會，．．．。第六會自八十四年三月八日起，每會
    二萬元，迄八十五年十月倒會止，我冒標村內一四二號王太太於八十四年九月八
    日標六千元，．．．，村內八八號劉太太於八十四年十一月八日標五千五百元，
    ．．．，村內九號盧太太，於八十五年七月八日五千元，．．．，村內六四號潘
    太太於八十五年五月八日標七千元，．．．，村內二四三號余會長於八十五年三
    月八日標五千元，．．．，計冒標五會，．．．。」（見八十五年度偵字第二三
    八一二號卷八十五年十一月二十二日調查筆錄）、「（有冒標？）是的」、「只
    要不標的，我就先冒標。」、「（何時周轉不靈？）八十二年九月份就開始。我
    是招會補另一會，．．．」（見八十五年度偵字第二一五六二號卷第八頁反面、
    第九頁正面、反面）、「（共冒標六會？）是的」、「（起訴書附表所示是否正
    確？）正確」、「我寫門牌號碼及利息」、「（見原審卷卷一第二六頁反面、第
    二七頁正面、第八三頁正面）、「（對附表一門牌號碼五九、四四六Ａ、四四六
    Ｂ、二三七、五九、一四七是否都是你冒標？）除了五九林小姐她後來不要參加
    ，我把她吃下來，其餘都是我冒標的。」、「（八十二年十一月十日的會單上門
    牌編號三三羅太太、二○三張太太、二三五王太太、一四一楊小姐、九盧太太、
    八八劉太太、二一八陸太太、一八八潘太太你是否都是冒標？）是。」、「（八
    十三年四月六日你起的會門牌編號一八八劉先生、一五二尚筱青、一五二田太太
    、二三四李太太、一○七Ａ會曹太太、一○七Ｂ曹太太、一四八李太太、三三羅
    太太有無冒標？）是。」、「（八十三年四月六日起的會二萬元，你是否有冒用
    門牌編號一○七曹太太、一四八李太太、四四六謝太太、一四二王太太、九盧太
    太？）有。」、「（八十四年三月八日起的會一萬元，你有無冒用一○二伊太太
    、十八劉太太、九盧太太、一四八李太太、二○三張太太、二三七曾小姐？）有
    。」、「（八十四年三月八日起二萬元的會，你有無冒標門牌編號一四二王太太
    、八八劉太太、九盧太太、六四潘太太、二四三余長興的會？）余長興是借給我
    ，其餘冒標。」、「（余長興現住在何處？）他已經搬走，既然他說我冒標，就
    算我冒標好了。」、「（你們如何標會？是在標單上寫門牌號碼及金額，因為我
    不會寫字，所以就寫上門牌號碼，我現在在外面還有會沒有收，他們不肯給說我
    已經倒會，所以不要給我。」等語（見本院九十年八月十四日訊問筆錄第四頁至
    第七頁）不諱，核與被害人辛○○、丑○○○、己○○、癸○○、甲○○、戊○
    ○、乙○○、丙○○、寅○○、子○○○、閔鄧茶妹、章震南、章士元、翁垂杏
    及告訴代理人汪增智等人指訴情節相符，並經證人丁○○、廖碧霞證述屬實，又
    被告於本院調查時雖否認冒標八十二年十一月五日起會門牌號碼五九林小姐之會
    云云，惟查該會應係五九號林先生之會，有被告冒標明細在卷（見八十五年度偵
    字第二一五六二號卷第三十頁正面）可稽，且被告於調查站調查時亦自承冒標林
    先生二會等情，應認被告此部分所辯不足採信。此外，並經原審法院調閱原審法
    院八十六年度訴字第二九九八號被告之夫汪忠佩偽造文書等案件全卷查閱屬實，
    復有冒標明細三份（八十五年度偵字第二一五六二號卷第三十頁至第三二頁）、
    互助會單六份及活會會員統計表十一紙、會員得標資料、頂讓會員名單一份等附
    卷足稽，被告之自白核與事實相符，堪予採信。又被告所自白投標金額部分有所
    出入，應以其查閱資料整理後，於偵查中所提出之前開冒標明細所寫金額為準。
    另冒標金額，應扣除被告頂讓部分，公訴人起訴冒標金額未扣除此部分，自應更
    正如附表一至六所示冒標金額。本件事證明確，被告之犯行洵堪認定，應依法論
    科。
二、被告庚○○冒用如附表一至六活會會員之門牌號碼，並書寫表示擬投標金額之標
    單。而本件附表一至六各互助會，被告與各該會員間大多係居住於五股鄉貿商二
    村內之鄰居，此業經被告及告訴人陳明於卷，彼此約定依各會員之門牌號碼即可
    得知係何人參加互助會，且各該互助會單亦如此記載，被告於空白紙張上偽造如
    事實欄所示互助會會員之門牌號碼及標息，依渠等之特約，在習慣上已足以表示
    上開會員擬競價投標之意思表示，依刑法第二百二十條第一項之規定，以私文書
    論。被告行為後，刑法第二百二十條於八十六年十月八日修正增訂第二項「錄音
    、錄影或電磁紀錄，藉機器或電腦之處理所顯示之聲音、影像或符號，足以為表
    示其用意之證明者，亦以文書論，至於刑法第二百二十條第一項與修正前刑法第
    二百二十條構成要件相同，應逕為適用修正後之刑法第二百二十條第一項。被告
    持以行使施詐冒標得款，均足以生損害於上開被冒標之會員及各期其他活會會員
    ，應成立刑法第二百十六條、第二百十條之行使偽造私文書罪及同法第三百三十
    九條第一項之詐欺取財罪。其偽造私文書之行為為行使行為所吸收不另論罪。又
    被告先後多次行詐欺犯行，係以一行為同時詐欺數人（當時之活會會員）為想像
    競合犯，仍從一重之詐欺取財罪處斷。被告其各先後多次行使偽造私文書、詐欺
    取財犯行，時間緊接、犯罪構成要件相同，顯各係基於概括之犯意為之，屬連續
    犯，以一罪論，並加重其刑，被告所犯上開二罪間，有方法結果之牽連關係，乃
    牽連犯，應從一重之行使偽造私文書論。又被告固於八十五年十一月四日向台灣
    板橋地方法院檢察署檢察官自白其犯罪事實，有八十五年十一月四日訊問筆錄在
    卷可稽（見八十五年度偵字第二一五六二號偵查卷第三頁正面、反面），惟查，
    告訴人辛○○等人已先於八十五年十一月二日至台北縣調查站申告被告之犯罪事
    實，此有各該日期附卷可查，雖依卷內調查筆錄（見八十五年度偵字第二三八一
    二號卷第五頁正面），告訴人辛○○等人至務部調查局台北縣調查站檢舉被告涉
    犯本件罪行，該站調查筆錄所載之筆錄製作時間，原為八十五年「十二」月二日
    ，嗣經塗改為八十五年「十一」月二日，其塗改處並未依據刑事訴訟法第四十條
    之規定，由製作該筆錄之公務員蓋章其上，惟經本院訊據證人即當日製作筆錄人
    員壬○○於本院調查時到庭結證稱：「這份是我寫的，當時人數很多，所以蓋校
    對章時，就不小心漏蓋，是由我製作，日期確實是八十五年十一月二日來我們這
    裡提出告訴。」、「（為何日期會錯誤？）因為是筆誤，沒有任何原因。」、「
    我們有證據可以證明這個日期沒有錯，因為我們有發文十一月五日簽報出去，．
    ．．」等語（見本院九十年八月十四日訊問筆錄第八頁），即被告於本院調查時
    亦自承：告訴人早伊二日提出告訴等情（見九十年八月十四日訊問筆錄第九頁）
    ，並有法務部調查局台北縣調查站庚○○不法案擬辦報告表在本院卷可稽，是被
    告於自白犯行時，其犯罪行為已經被發覺，尚與自首之要件不合，併此敘明。
三、原審予以論罪科刑，固非無見。惟查：(一)原判決就冒標金額部分，未扣除被告頂
    讓附表編號一至六會員之會部分，該部分並非活會會員，冒標金額未扣除此部分
    ，尚有未洽；且(二)判決書理由欄第二項第九行引用「刑法第二百二十條之準私文
    書」，尚有誤載，應更正為「刑法第二百二十條第一項之準私文書」。被告上訴
    意旨，指摘原判決未予斟酌其係自首，量刑過重，雖無理由，惟原判決既有上開
    可議，要屬無可維持，應予撤銷改判。爰審酌被告犯罪之動機、手段、目的，大
    量召集民間互助會，詐取金額非微，受害會員人數眾多，危害層面甚廣，惟犯後
    坦承犯行，且親自前往台灣板橋地方法院檢察署自白冒標倒會等一切情狀，量處
    如主文第二項所示之刑。至偽造之標單，被告供稱已於標會後撕毀丟棄，不復存
    在，自無庸宣告沒收，併此敘明。
據上論斷，應依刑事訴訟法第三百六十九條第一項前段、第三百六十四條、第二百九
十九條第一項前段，刑法第五十六條、第二百十六條、第二百十條、第二百二十條第
一項、第三百三十九條第一項、第五十五條，罰金罰鍰提高標準條例第一條前段，判
決如主文。
本案經檢察官陳文禮到庭執行職務。
中      華      民      國      九十      年      九      月    十四    日
                              臺灣高等法院刑事第六庭
                                  審判長法  官  陳  春  秋
    法  官  王  麗  莉
                                        法  官  徐  培  元
右正本證明與原本無異。
如不服本判決應於收受送達後十日內向本院提出上訴書狀，其未敘述上訴之理由者並
得於提起上訴後十日內向本院補提理由書（均須按他造當事人之人數附繕本）。
                                        書記官  秦  仲  芳
中      華      民      國    九十    年    九      月     十四       日
附錄    本判決論罪科刑法條：
刑法第二百十六條
行使第二百十條至第二百十五條之文書者，依偽造、變造文書或登載不實事項或使登
載不實事項之規定處斷。
刑法第二百二十條第一項
在紙上或物品上之文字、符號，依習慣或特約，足以為表示其用意之證明者，關於本
章之罪，以文書論。
刑法第二百十條
偽造、變造私文書，足以生損害於公眾或他人者，處五年以下有期徒刑。
刑法第三百三十九條第一項
意圖為自己或第三人不法之所有，以詐術使人將本人或第三人之物交付者，處五年以
下有期徒刑、拘役或科或併科一千元以下罰金。


司法院資訊處製作；財團法人民間司法改革基金會備份。
